臺灣新竹地方法院民事裁定  
110年度監宣字第161號
聲  請  人  陳莉惠    

特別代理人  蘇亦洵律師（法扶律師）
關  係  人  新竹市政府
法定代理人  林智堅    
關  係  人  陳國榮    

上列聲請人聲請監護宣告事件，本院裁定如下：
    主  文
一、宣告陳莉惠（民國00年0月00日生，身分證統一編號：Z0000
    00000號）為受監護宣告之人。
二、選定新竹市政府為受監護宣告之人陳莉惠之監護人。
三、指定新竹市政府社會處為會同開具財產清冊之人。
四、程序費用由受監護宣告之人負擔。
    理  由
一、按無訴訟能力人有為訴訟之必要，而無法定代理人或法定代
    理人不能行代理權者，其親屬或利害關係人，得聲請受訴法
    院之審判長，選任特別代理人，民事訴訟法第51條第2項定
    有明文。上述規定，於家事非訟事件準用之，此觀家事事件
    法第97條、非訟事件法第11條規定即明。經查，聲請人為極
    重度身心障礙者，對於外界人、事、物之認知有障礙，堪認
    其並無獨立以法律行為負義務之能力，應為無程序能力之人
    ，又其現已成年，無法定代理人，本院爰於民國110年5月18
    日選任蘇亦洵律師擔任聲請人之特別代理人，代理聲請人實
    施本件非訟行為，合先敘明。
二、聲請意旨略以：聲請人係極重度身心障礙者，已不能為意思
    表示或受意思表示，或不能辨識意思表示之效果，爰依法聲
    請宣告聲請人為受監護宣告之人。而聲請人最近親屬為胞弟
    陳國榮，然聲請人於108年12月受頭部外傷後加上原本精神
    痼疾，病情已趨惡化，陳國榮卻於109年8月28日使聲請人簽
    署清償債務契約書，聲請人因此對陳國榮負有新臺幣300萬
    元之債務，陳國榮更於110年5月6日無權代理聲請人，將聲
    請人所有之房屋及基地設定第五順位最高限額抵押權予陳國
    榮，顯見陳國榮與聲請人間有利害衝突，不適宜擔任聲請人
    之監護人及會同開具財產清冊之人，故應由新竹市政府擔任
    聲請人之監護人，並請指定適當人選擔任會同開具財產清冊
    之人等語，並提出身心障礙證明、清償債務契約書、親屬系
    統表等件為證。
三、按對於因精神障礙或其他心智缺陷，致不能為意思表示或受
    意思表示，或不能辨識其意思表示之效果者，法院得因本人
    、配偶、四親等內之親屬、最近一年有同居事實之其他親屬
    、檢察官、主管機關或社會福利機構之聲請，為監護之宣告
    ，民法第14條第1項定有明文。又法院應於鑑定人前，就應
    受監護宣告之人之精神或心智狀況，訊問鑑定人及應受監護
    宣告之人，始得為監護之宣告。但有事實足認無訊問之必要
    者，不在此限。鑑定應有精神科專科醫師或具精神科經驗之
    醫師參與並出具書面報告，家事事件法第167條第1項、第2
    項分別定有明文。本件聲請人之特別代理人已陳明聲請人係
    極重度身心障礙者，已不能為意思表示或受意思表示，或不
    能辨識意思表示之效果等情，並提出身心障礙證明為證，爰
    認本件以囑託鑑定人對聲請人進行精神或心智狀況之鑑定即
    為已足，並無由本院訊問聲請人之必要。又經鑑定人鑑定結
    果，認聲請人108年12月頭部外傷後，加上原本精神疾病，
    病情逐漸進展至運動、言語、思考等功能均已嚴重受損，欠
    缺自我照顧、與適切之人際溝通等能力，須仰賴他人協助，
    目前其知覺動作、複雜性注意力、學習與記憶、語言、執行
    功能、社會認知等功能皆有明顯障礙，其決策、組織、計畫
    、抑制等高階認知功能，用以完成各種複雜事務有明顯受損
    。就精神醫學之專業判斷，聲請人目前對外界事物之知覺、
    理會、判斷作用、及自由決定意志之能力已嚴重受損，短期
    內無法回復。其目前的精神狀態處於無行為能力，不能為意
    思表示或受意思表示，亦不能辨識其意思表示之程度，已達
    監護宣告標準等語，有國軍新竹地區醫院附設民眾診療服務
    處110年6月15日醫桃新民字第1100001145號函暨所附精神鑑
    定報告書可參，堪認聲請人因頭部嚴重外傷及精神疾病，已
    致不能為意思表示、受意思表示，或不能辨識其意思表示之
    效果至明。從而，聲請人聲請宣告其為受監護宣告之人，核
    無不合，應予准許。
四、再按受監護宣告之人應置監護人；法院為監護之宣告時，應
    依職權就配偶、四親等內之親屬、最近一年有同居事實之其
    他親屬、主管機關、社會福利機構或其他適當之人選定一人
    或數人為監護人，並同時指定會同開具財產清冊之人，民法
    第1110條、第1111條第1項定有明文。查聲請人之父母已歿
    ，其未婚且無子女，唯一親屬僅有胞弟即關係人陳國榮，惟
    陳國榮到庭稱曾代替聲請人繳納聲請人名下東南街房地之貸
    款，因而在聲請人發生車禍後，與聲請人簽署清償債務契約
    書、借據，及在取得聲請人之印鑑證明後，委請代書辦理將
    聲請人名下東南街房地設定最高限額抵押權於己等情，有清
    償債務契約書、聲請人名下東南街房地登記謄本可參，顯見
    聲請人與關係人陳國榮間存有債權債務之利害衝突，若由關
    係人陳國榮擔任聲請人之監護人，恐無法妥善、公平管理聲
    請人之財產，有損及聲請人權益之疑慮，故不適宜由關係人
    陳國榮擔任聲請人之監護人及會同開具財產清冊之人。再審
    酌聲請人之戶籍設於新竹市，考量新竹市政府為身心障礙者
    權益保障社會福利之主管機關，轄下有扶助身心障礙者之專
    責單位，並有專業社會工作人員從事相關業務，對身心障礙
    者提供保護、服務及照顧等事務，新竹市政府表示同意擔任
    聲請人之監護人，有新竹市政府110年7月9日府社障字第110
    0106341號函暨陳報狀可稽，爰依上揭規定選定新竹市政府
    為聲請人之監護人，並指定新竹市政府社會處為會同開具財
    產清冊之人，以維護聲請人之利益。又依民法第1113條準用
    同法第1099條、第1099條之1之規定，於監護開始時，監護
    人對於受監護宣告人之財產，應會同開具財產清冊之人於2
    個月內開具財產清冊，並陳報法院，於開具完成並陳報法院
    前，監護人對於受監護宣告人之財產，僅得為管理上必要之
    行為，附此敘明。
五、依家事事件法第164 條第2 項，裁定如主文。 　　
中    華    民    國   110    年    8    月    11    日
               　 家事法庭  法　官　林宗穎
以上正本係照原本作成。
如對本裁定抗告，須於裁定送達後10日之不變期間內，向本院提
出抗告狀，並繳納抗告費新臺幣1,000元。
中　　華　　民　　國　　110 　年　　8 　　月　　12　　日
                            書記官　吳美雲